【裁判字號】    90,上易,93
【裁判日期】    900424
【裁判案由】    不動產所有權移轉登記
【裁判全文】
臺灣高等法院民事判決  九十年度上易字第九三號
    上  訴  人  雙象建設股份有限公司
    法定代理人  李宗仁
    被 上訴 人  甲○○
右當事人間所有權移轉登記事件，上訴人對於中華民國八十九年十二月三十日臺灣臺
北地方法院八十九年度訴字第三六九九號第一審判決提起上訴，本院判決如左：
    主      文
原判決關於所附上訴應對待給付之金額超過新台幣肆拾參萬捌仟元部分廢棄。
其餘上訴駁回。
第二審訴訟費用由被上訴人負擔四分之一，餘由上訴人負擔。
    事      實
甲、上訴人方面：
一、聲明：原判決關於所附上訴人應對待給付被上訴人新台幣（下同）五十九萬二千
    七百三十元部分廢棄。
二、陳述：與原判決記載相同，茲引用之。
三、證據：除援用原審之立證方法外，並補提出繳款明細表及產權登記費用明細表為
    證。
乙、被上訴人方面：
一、聲明：上訴駁回。
二、陳述：與原判決記載相同，茲引用之。
三、證據：援用原審之立證方法。
    理      由
一、本件上訴人起訴主張：被上訴人於民國（下同）八十一年十一月八日向上訴人購
    買其所興建坐落基隆市中正區○○○段牛稠嶺小段七五地號等八筆土地（重測後
    為基隆市○○區○○段一四一五、一三五九地號）上之「台北巴賽隆納」社區Ｅ
    棟十四樓三號房屋一戶及基地應有部分暨地下停車場甲層Ａ一四二號車位一位（
    下稱系爭房地），並簽訂房屋土地（車位）買賣契約書，約定總價金為四百二十
    六萬元，上訴人已分別於八十七年一月十九日及同年三月二十日將系爭房地所有
    權移轉登記與被上訴人（建物門牌為基隆市○○街四五六之二號十四樓），惟被
    上訴人僅給付自備款價金一百二十九萬元，而拒絕辦理銀行貸款二百九十七萬元
    ，屢經上訴人催告被上訴人辦理，被上訴人均置之不理，上訴人乃依系爭買賣契
    約第十五條第一項約定，於八十九年五月一日向被上訴人表示解除系爭買賣契約
    ，並將被上訴人已給付之價金全數充作違約金等情，爰依回復原狀之法律關係，
    先位聲明求為命被上訴人將系爭房地所有權移轉登記與上訴人之判決；備位聲明
    求為命被上訴人給付二百九十七萬元及法定遲延利息之判決（原審認上訴人解除
    系爭買賣契約為合法，而判命被上訴人應於上訴人給付五十九萬二千七百三十元
    時，將系爭房地所有權移轉登記與上訴人。上訴人就所附其應對待給付部分提起
    上訴；被上訴人則未據聲明不服）。
    被上訴人則以：上訴人沒收被上訴人已給付之價金一百四十四萬四千七百三十元
    全數充作違約金，顯屬過高，被上訴人於上訴人返還已付之價金前，得主張同時
    履行抗辯權，拒絕將系爭房地所有權移轉登記與上訴人等語，資為抗辯。
二、經查上訴人主張被上訴人於八十一年十一月八日向伊購買系爭房地，約定總價金
    為四百二十六萬元，伊已分別於八十七年一月十九日及同年三月二十日將系爭房
    地所有權移轉登記與被上訴人，惟被上訴人僅給付自備款價金一百二十九萬元，
    而拒絕辦理銀行貸款二百九十七萬元，經伊催告，被上訴人仍拒絕辦理貸款手續
    ，伊已依系爭買賣契約第十五條第一項約定，於八十九年五月一日向被上訴人表
    示解除系爭買賣契約之事實，業據其提出房屋土地（車位）買賣合約書、土地及
    建物登記謄本、繳款明細表及存証信函為證（見原審卷九至四二頁、本院卷四五
    頁），且為被上訴人所不爭執（見本院卷二八頁），自堪信為真實。
三、次查系爭買賣契約第十五條第一項固約定，被上訴人如有違約不履行辦理貸款手
    續時，上訴人解除系爭買賣契約後，得將被上訴人已繳價金悉收作為違約金概不
    退還（見原審卷十六頁背面），惟按約定之違約金過高者，法院得減至相當之數
    額，民法第二百五十二條定有明文。經查系爭房地買賣總價金為四百二十六萬元
    ，上訴人主張賠償違約金一百二十九萬元，約占買賣總價金之三分之一，衡情尚
    屬過高，應予核減。爰斟酌一般客觀事實、社會經濟狀況及當事人所受損害等一
    切情狀（見原審卷一二七至一二九頁、一三一頁、一五七至一五八頁），認本件
    違約金應以系爭房地總價金四百二十六萬元之百分之二十為適當，即應核減為八
    十五萬二千元（按：被上訴人就此核減後之違約金額亦不爭執－見本院卷二八頁
    ）。
四、復按契約解除雙方互負回復原狀之義務，得準用同時履行抗辯之規定（參照最高
    法院四十四年台上字第七○二號判例）。又法院於酌減該違約金之約定是否過高
    ，於酌減後應給付之違約金範圍內，該價金之性質固變更為違約金，然超過酌定
    範圍外之價金，其性質並不變更為違約金，被上訴人仍得主張同時履行抗辯權。
    系爭房地買賣之自備款價金應為一百二十九萬元，為兩造所自認（見本院卷五六
    頁），雖被上訴人抗辯伊已繳納價金一百三十五萬八千元，並預付稅款八萬六千
    七百三十元，共計一百四十四萬四千七百三十元云云（見本院卷二八頁），然查
    超過該自備款價金一百二十九萬元部分，應非屬於價金，與系爭買賣契約合法解
    除後之系爭房地所有權移轉登記，並非立於互為對待給付之關係，應不發生同時
    履行抗辯問題。
五、綜上所述，上訴人本於契約解除後回復原狀之法律關係，請求被上訴人將系爭房
    地所有權移轉登記與伊，核無不合；惟被上訴人已繳納自備款價金一百二十九萬
    元，扣除核減後之違約金八十五萬二千元後，上訴人尚應同時履行返還被上訴人
    四十三萬八千元之對待給付義務（其計算式為：1,290,000元－852,000元＝438,
    000元），始得請求被上訴人就系爭房地辦理所有權移轉登記，並已據被上訴人
    行使同時履行抗辯權。是被上訴人應於上訴人給付四十三萬八千元時，將系爭房
    地所有權移轉登記與上訴人。從而原審所附上訴人應對待給付之金額超過四十三
    萬八千元部分，自有未合，上訴論旨指摘原判決此部分不當，求予廢棄，為有理
    由；就上開應對待給付之金額範圍內，並無不合，上訴論旨指摘原判決此部分不
    當，求予廢棄，為無理由。
六、至兩造其餘之攻擊或防禦方法及未經援用之証據，經本院斟酌後，認為均不足以
    影響本判決之結果，自無逐一詳予論駁之必要，併此敘明。
據上論結，本件上訴為一部有理由，一部無理由，依民事訴訟法第四百五十條、第四
百四十九條第一項、第七十九條但書，判決如主文。
中      華      民      國    九十     年       四      月    二十四    日
                               臺灣高等法院民事第十三庭
                                   審判長法  官  林  鄉  誠
                                         法  官  謝  碧  莉
                                         法  官  陳  駿  璧
右正本係照原本作成。
不得上訴。
中      華      民      國     九十     年      四      月    二十六    日
                                         書記官  鄭  淑  昀


司法院資訊處製作；財團法人民間司法改革基金會備份。
